臺灣高等法院臺南分院民事判決　　94年度再字第2號
再審 原 告　丁○○
　　　　　　戊○○
共　　　同
訴訟代理人　王雅慧　律師
再審 被 告　乙　○
　　　　　　丙○○
　　　　　　甲○○
共　　　同
訴訟代理人　余國熙
上列當事人間請求侵權行為損害賠償事件，再審原告對於民國92
年9月18日本院90年度上更(二)字第28號確定判決提起再審之訴，
本院於94年7月12日言詞辯論終結，茲判決如下：
    主  文
再審之訴駁回。
再審訴訟費用由再審原告負擔。
    事實及理由
一、再審原告起訴主張：
（一）本院90年度上更(二)字第28號確定判決有民事訴訟法第496
      條第1項第13款所定：「當事人發現未經斟酌之證物，或
      得使用該證物者，但以如經斟酌可受較有利益之裁判者為
      限」之再審事由。其事證如下：
　　(一)再審原告於前訴訟程序提出「地球科學資訊」期刊，已明
      確記載：「在曲流二岸，由於流水營力不同，造成侵蝕和
      沈積不同。」易言之，即曲流二岸一邊因不斷浸蝕，而河
      道漸移，另一邊則不斷沈積而增加砂土之淤積，形成陸地
      ，流水區外移，而形成乾涸隆起。再審原告之土地屬於淤
      積區，不可能被河水流失，應為有利於再審原告之裁判。
　  (二)90年7月30日桃芝颱風過境後所提出之系爭土地上現況照
      片13幀，明顯看出堆積土方甚多，豈有被流失之道理。
　  (三)再審原告於81年9月27日所攝再審被告之施工照片3幀顯示
　　  再審被告已先修便道橫越河流到南岸，以挖系爭土地之土
      方，明顯露出未挖掘之處，草木繁茂無損，盜掘之處落差
      數公尺，寸草不存，且顯見通過之痕跡，及下方之涵洞，
      以引流溪水。如僅為便利施工所為引流，自無埋設涵管以
      構築便道之必要，足徵再審被告有做腳路為便道，並為保
      河水之暢通，該腳路底下勢必設涵洞，以防河水受阻泛漫
      而妨害施工，觀之照片顯示，該腳路左右兩邊仍然沉凹可
      供行水，可認定再審被告確實有盜挖南岸之系爭土方。
　  (四)再審原告於82年4月25日所攝之照片2幀，仍然顯示系爭土
      地被盜挖之處，有數公尺之落差，及顯示再審被告已施工
      完畢，清除該便道及涵管，但其所盜挖之系爭土地，並未
      恢復原狀，可見先前財團法人中華企業技術鑑定委員會85
      年5月11日鑑定落差（深度）3.3公尺為正確可信。
　　(五)90年10月26日勘驗筆錄所載各情，與再審原告所拍攝當日
      勘驗結果之照片應解讀為：1.系爭土地降低很多，其最低
      處落差之處有二、三米之深。2.再審被告之施工地點在河
      流曲道之北岸，屬沖蝕岸，所修築之堤防，已被大水沖刷
      壞掉。3.當時行水區○○道在堤防中間，故水流沖蝕沒有
      草。4.再審原告之土地在南岸為淤積之一邊，已淤積部分
      與原來的地形差不多一樣高。5.法官命斗南地政事務所鑑
      測人員於系爭盜挖之Ａ部分之範圍插九支旗杆，並諭二造
      就九支旗杆之位置拍照及提出說明。6.法官勘查編號(1)及
      (9)之旗桿間有土壤淤積，編號(2)及(3)處與未被盜掘之處有
      相當落差，亦即尚未淤積填滿。編號(4)(5)(6)旗桿處則均在
      水面上，亦即其落差比上述二點落差更大。而編號(7)小部
      分平坦，但編號(8)有淤積幾乎已填滿。凡此均足證明再審
      原告之系爭土地（即南岸）為淤積區，土方只有與日俱增
      ，如非人為盜挖，不可能被流失而短少。7.法官當時查詢
      北岸釣魚場老闆得知，納莉及桃芝二次颱風帶來之大水沖
      刷堤防，造成前揭堤岸壞掉，而後進入系爭土地，此與再
      審原告奉法官之命拍攝當日勘驗結果之照片正相符合。
    (六)檢察官於81年11月3日囑託斗南地政事務所到現場鑑測再
      審被告所盜挖之系爭土地區域及面積，有複丈成果圖可證
      ，範圍如該圖Ａ、Ｂ、Ｃ所示面積共計0.3305公頃。
　　(七)再審被告亦提出照片多幀，且於照片旁註記陳述表明，再
      審原告之土地位於沉積岸（即南岸），流水靠再審被告所
      施工之北岸沖蝕，故而再審原告位於南岸之系爭土地淤積
      土方大增。又再審被告於原審準備狀及90年9月13日準備
      程序，亦自認：「對造（即再審原告）的土地在南邊，我
      們（即再審被告）施工的在北邊，這十幾年水流都靠北邊
      溪底，被上訴人（即再審原告）這邊都已填起來很高，溪
      床面本來3、40公尺，現只有1、20公尺，被上訴人都增加
      起來」等語，均屬自認，此部分有利於再審原告之主張為
      真正。
    (八)再審原告最近與證人黃淑琴談話，始知黃淑琴曾目睹再審
      被告盜挖土方，此證人未經前訴訟程序傳訊。
（二）再審被告因盜挖系爭土地之土方，其刑責業經本院88年度
      重上更(四)字第255號判決有罪確定。此合於民事訴訟法第4
      96條1項第8款所定：「當事人之代理人或他造或其代理人
      關於該訴訟有刑事上應罰之行為，影響於判決者。」之再
      審事由。
（三）聲明：
    (一)本院90年度上更(二)字第28號確定判決廢棄。
    (二)再審被告之上訴駁回。
    (三)再審訴訟費用及前審訴訟費用均由再審被告負擔。
二、再審被告則以：本件經前訴訟程序歷時年餘審理及現場勘查
    ，證實再審被告並無再審原告主張之侵權行為。再審原告所
    提所謂未經斟酌之證物均係自圓其說，誇大其詞，與本件無
    實際關聯。桃芝颱風於90年7月30日過境後，命再審原告提
    出過境後系爭土地上之實況照片13張，係自然流失之地與再
    審原告提出告訴的6張照片無關。再審原告81年9月27日所攝
    之照片3張，經實地勘查時，再審原告無法指認該3張照片在
    其土地上之位置。再審原告無法舉證再審被告有盜挖其土地
    ，而提起再審之訴恐有不當。再審原告私自與鑑定委員會人
    員至現場勘驗，無會同地政人員，怎知再審原告土地在何處
    。況中華鑑定委員會係私人機構，所出具之鑑定書並非公文
    書，並不當然具有實質證明力。檢察官指示斗南地政人員測
    量後所繪之土地複丈成果圖，其中虛線部分，原係用來標示
    系爭土地當時位於溪床之部分，並非再審原告所指土地遭盜
    挖之面積，經該所人員陳建賢於刑事上訴審理中證述在卷，
    是以再審原告提起本件再審之訴並無理由等語資為抗辯。並
    聲明：
    (一)再審之訴駁回。
    (二)再審訴訟費用由再審原告負擔。
三、按民事訴訟法第496條第1項第13款所謂「當事人發見未經斟
    酌之證物或得使用該證物者」，係指前訴訟程序事實審之言
    詞辯論終結前已存在之證物，因當事人不知有此證物致未經
    斟酌，現始知之；或雖知有此證物而不能使用，現始得使用
    而言；且須該證物如經斟酌，可受較有利益之裁判者為限。
    若其證物在前訴訟程序中業已提出，經法院審核不予採取者
    ；或該證物縱加斟酌，仍不能認為當事人可受較有利之裁判
    者，即難認再審之訴為有理由（最高法院81年度台上字第27
    27號、80年度台上字第462號、79年度台上字第2068號判決
    參照）。且所謂「證物」，專指物證而言，不包含人證在內
    。查本院90年度上更(二)字第28號確定判決就再審原告所主張
    漏未斟酌之證物，已於理由項下三敘明：「按刑事附帶民事
    訴訟經移送於民事庭後，即屬獨立民事訴訟，其移送後之訴
    訟程序，應適用民事訴訟法，刑事訴訟所調查之証據，及刑
    事訴訟判決所認定之事實，並非當然有拘束民事訴訟之效力
    。最高法院著有43年台上字第95號、48年台上字第713號判
    例可資參照。被上訴人（即再審原告，以下同）主張上訴人
    （即再審被告，以下同）於前開時間，連續以挖土機盜取其
    所有系爭土地上之土方1萬906.5立方公尺，成立侵權行為，
    無非係以上訴人等前開犯行，已經刑事庭判決有罪確定為其
    論據，上訴人則否認有侵權行為之情事，並以上開情詞置辯
    。查原審受理本件損害賠償之訴訟，係因該院刑事庭認定案
    件繁雜，非經長久時日，不能終結其審判，以82年度附民字
    第5號裁定移送民事庭而來，此觀原審卷所附裁定即明（原
    審卷一，第4頁），依首開判例意旨，本件既由刑事庭移送
    民事庭審理，則刑事庭所認定之事實，即非當然有拘束民事
    庭之效力。」並於理由項下五敘明：「(一)…上訴人既否認有
    侵權行為情事，依民事訴訟法第277條所規定，主張有利於
    己之事實者，就其事實有舉証之責任。被上訴人即應就其主
    張上訴人共同侵害其土地所有權之事實負舉証之責。(二)按告
    訴人之告訴，係以使被告受刑事訴追為目的，是其陳述是否
    與事實相符，仍應調查其他証據以資審認。最高法院著有52
    年台上字第1300號判例。查本件被上訴人於刑事偵審程序，
    核屬犯罪告訴人身分，其指訴無非係以使本件上訴人受刑事
    訴追為目的，是其陳述，即應再調查其他事証以資審認。(三)
    查雲林縣政府為發包系爭大湖口溪護岸工程，早於80年11～
    12月間，即委託長勁工程顧問有限公司（下稱長勁公司）設
    計，該公司於80年12月間，即派黃東炎前往系爭大湖口溪實
    地測量，並繪成平面圖、位置圖，於81年3月間，經雲林縣
    政府審核後，發包施工，有該平面圖、位置圖附卷可按（見
    原審卷(一)第51頁），依該圖之記載所示，大湖口溪於80年12
    月間黃東炎實地測量時之溪岸線（即綠色線），與溪岸兩旁
    之民間私有土地界線（即紅色線），相比對結果，被上訴人
    所有系爭28之1號、678之6號土地，已有部分土地係在大湖
    口溪之流水區內，尤其是28之1號土地在溪底範圍相當大（
    見原審卷(一)第51頁鉛筆斜線部分），事甚顯然。又依本院受
    命法官90年10月5日、26日二次勘驗現場，並囑託斗南地政
    事務所陳建賢測量員到現場指定系爭土地之位置，經指界結
    果，其中28之1號土地上成果圖所示Ａ部分有相當大範圍均
    係在流水區內（有流水），未在水面上者，亦有相當大面積
    土壤被沖刷掉，此有當天兩造所攝照片10數張可按（本審卷
    (一)第217頁以下，特別係第217頁照片2、3、4，第218頁照片
    5、7、6，第239頁以下照片9照片），可見系爭被上訴人所
    有之土地，因係緊鄰河流，若有颱風或豪大雨，其地必被沖
    刷而土壤流失，此乃地形與大自然之現象，上開平面圖與後
    開黃東炎及多位當地里民所為証言，應屬事實。被上訴人主
    張其地所屬地段非沖刷區，係沈積區云云，與事實顯然不合
    ，不足採。(四)証人黃東炎於檢察官訊問時証稱：『問：有否
    將施工範圍訂界？答：有。』（81年偵卷4647號第41頁反面
    ），核與証人柯昌裕、郭振隆於勘驗現場時所証述：『施工
    時，一定要放樣，指出界線』，柯昌裕於本院証述：『移水
    路時，有設計放樣』（本院本審卷(一)第201頁），上訴人乙
    ○於偵查中所供稱：『是根據訂界，是黃東炎會同縣府訂界
    。（指挖掘）』相符（81年偵字4647號卷第40頁），並與本
    院職務上所知之工程界施工之經驗相符，應堪採信。依証人
    黃東炎於原審勘驗現場時所証述：『被告在81年間並沒有挖
    到原告土地上之地塊，原告土地是經河川的洪水自然沖刷塌
    崩的，我指示被告挖的地方是在ＡＢ線中間之河川地，及堤
    頭南邊即河川北岸其他經同意的民有地。』，其於本院刑事
    庭亦証述：『工程在做時，我時常到工地，並沒有挖到民有
    地，未挖到系爭二塊土地之事。』，証人黃宗岳亦於現場証
    稱：『Ａ線以北土地都長滿莿竹，Ｂ線以南原來就經河流流
    水沖刷成現在這樣子，被告在我測量以後，並未去挖掘Ｂ線
    以南原告之土地上土塊。』（原審卷(一)第86頁反面至87頁反
    面，本院82年上訴字第1958號刑事卷第40頁反面），以上二
    位証人，曾於80年12月間系爭工程尚未施工前，實際測量系
    爭河流之區域並溪流二邊之私有地流失情形，且黃東炎於上
    訴人施工前，又依規定須親自現場放樣（訂界），施工中亦
    多次到現場查看，則其於原審勘驗現場時，於現場所為上開
    証述，應屬事實，堪以採信。又原來承辦本件工程之郭振隆
    於本院刑事庭審理中亦證稱：『委託設計施工之前有測量，
    河川就有自然流失情形。』（本院刑事庭83年上更(一)字第41
    7號卷第152頁，86年更(二)字191號卷(一)第67頁反面），查該
    証人係雲林縣政府水利局原承辦人員，與兩造並無關係，其
    本於職務上所知之事，而為証述，應屬事實為可採信。(五)証
    人林文章於原審証稱：『我是斗南鎮舊社里10鄰鄰長，世居
    在現場附近。我的土地是在溪尾堤岸及其北方，當時被告等
    築堤岸時，並沒有挖到我的土塊，被告是挖平面圖上Ａ線以
    北堤岸以南之間河川內土地上之土塊來築堤，被告在12月6
    、7、8日測量後並未去盜挖原告所有土地上之土塊，原告原
    來之土地就經河川沖成現在這樣子。』（原審卷(一)第88至89
    頁），証人賴陸海於本院刑事庭作証稱：『擔任舊社里里長
    三屆，出生即住在此地，北堤岸有我的土地，現時溪底流水
    情形與以前一樣，當時挖北堤岸堤防沒有挖到南堤岸之土方
    ，北堤岸土方用不完。』（本院刑事庭82年上訴字第1958號
    卷第89頁正反面），証人賴榮芳（舊社里里民）於原審亦証
    稱：『問：林子段28之1號、678之6號土地，在81年6月8日
    起至9月27日止，被告有用挖土機挖這二塊地嗎？答：原告
    之土地原本就經流水沖刷，被告沒有去挖他的地。只有看到
    被告在溪流中間挖土。』（以上三人於本院刑事庭83年上更
    (一)字第417號案中亦為相類同之証言，該卷第88頁以下），
    另証人李木桐、賴正達、賴珍興（均為世居該地之里民）亦
    為相類同之証述（均見原審卷(二)，176頁至179頁），查上開
    六位証人均係世居於系爭工程所在地之堤岸附近，並有農地
    在此地，其因耕作之必要，勢必經常往來行經此處，自深知
    系爭河流流域周遭之變化，又於系爭護岸工程發包施工之際
    ，一者因農事需要，必經常行經施工地點，再者因該工程牽
    涉其等自有私人土地（財產）日後之安危（護岸完成，免農
    田被沖失、作物被毀壞），彼等自必關切此事，又因地利之
    便，常至現場觀察施工，事屬常情，其依據長年之觀察，並
    親自現場所見施工情形，其所為上開証述，其証述內容又與
    上開平面圖、位置圖及黃東炎所述相符，是六位証人所為証
    述，應屬真實，為可採信。查上訴人均非居住斗南當地居民
    ，係因承包工程或受僱施工而至現場施工，與六位証人並不
    相熟，証人並無偏袒上訴人之理，被上訴人空言抗辯証人偏
    頗上訴人，尚非可取。(六)系爭雲林縣斗南地政事務所81年12
    月11日所測繪之成果圖（原審卷(二)第315頁，本審卷(一)第16
    頁），固係依檢察官於81年11月3日勘驗現場時，指示該所
    人員陳建賢所制作。惟依檢察官勘驗筆錄之記載，檢察官係
    命地政事務所人員實施測量，該筆錄並記明：施工中之防護
    堤僅有北岸，南岸未施工。（81年偵字第4683號卷第35頁）
    ，再依檢察官所發命地政事務所派員測量之公文，亦係要求
    其派員會同前往測量而已（同上卷31頁），其具體指示內容
    並不明確，依陳建賢於本院刑事庭所証述：『問：圖上虛線
    怎麼來？答：是私人土地到溪底部分。是檢察官指示，係作
    私人土地在溪底有多少土地。』，『問：測量時，虛線部分
    有無被挖痕跡。答：僅有挖土機行走痕跡，僅測量而已，不
    知有無被挖痕跡。』（本院刑事庭81年上訴字第1958號卷87
    頁、143頁），依証人之上開証述，系爭檢察官指示測量人
    員所繪製之成果圖，僅足証明被上訴人所有之系爭二筆土地
    ，如原判決附圖所示Ａ、Ｂ、Ｃ三部分，於檢察官命測量之
    時（81年11月3日），係在溪底部分而已，並不能証明該在
    溪底部分之土地，係上訴人所盜挖造成（按諸常理，若如被
    上訴人主張，系爭土地被盜挖平均達3.3公尺，面積又廣達3
    千多平方公尺，一般人一見即明，以陳建賢係測量人員，長
    年實地測繪土地，豈有不知之理）。黃東炎與陳建賢於相隔
    將近一年先後所為測量成果圖（前者為80年12月6、7、8日
    ，後者為81年11月3日），前者在系爭工程施工前作成，後
    者則在發生系爭盜挖土方事件後不久完成，將二圖加以比對
    ，大體上相符，是系爭地政事務所之成果圖，並無足為上訴
    人挖取被上訴人系爭土地之土方之証明。至於檢察官現場勘
    驗時所照相片4張（81年偵字第4683號卷第37頁以下），依
    本院勘驗現場所知，並依據其上固定之地物（煙囪、高壓線
    塔）所示，相片所示坑洞溝渠，乃係所謂引水道，依現場相
    片所示，並無堆置許多廢土，顯見該地原本即係流水區內。
    系爭成果圖係地政事務所人員所作成，固係公文書，但測量
    人員既証述該成果圖係測繪私人土地（即被上訴人所有者）
    在溪底部分，並非所謂被盜挖現況，再參諸前開雲林縣府委
    託長勁公司所製平面圖相互以觀，本件成果圖不具有証明上
    訴人盜挖系爭土地之實質証明力。被上訴人主張該測量圖係
    公文書，應堪採信云云，尚無可取。又本院刑事庭82年上訴
    字第1958號卷內，証人陳建賢於82年11月9日本院刑事庭法
    官勘驗現場時，曾證稱：『測量時有見到挖土機行走痕跡云
    云』（81年上訴字第1958號卷87頁），但証人於其後即更正
    該筆錄所記載，表明其並未曾如此陳述，恐係其同事所述，
    而証人沈宗益（斗南地政事務所測量工），於其後亦到庭証
    稱：『該句「挖土機行走之痕跡」係其所講。』，其並証稱
    ：『記得溪底有挖土機走過之痕跡，不曉得是不是在告訴人
    土地上』。『問：挖土機是否很明顯，是否與告訴人所提相
    片一樣明顯？答：沒有那麼明顯。但大約可看出』（同上刑
    案卷第165頁以下、本院刑事卷86年上更(二)字第191號卷第89
    頁反面），依証人沈宗益所証述，挖土機行走過之痕跡，並
    不明顯，但可看出，該證言無足為被上訴人有利之証明。蓋
    若係本件盜挖時所生之痕跡，不過二個月左右，又盜挖面積
    大且深，豈有不明顯之理？況証人謂該痕跡是在溪底，既云
    溪底，乃係指河流流水所經之處，即令係被上訴人之地，亦
    屬被流水沖失之地矣。再參酌被上訴人黃國華於81年9月27
    日斗南分局警訊時曾指稱：『大約4個月前，有盜採，我和
    姐姐黃淑琴曾前往阻止，亦曾到里長處協調，里長說是整治
    河床，我們就未追究。』（81年偵卷4683號卷第3頁反面）
    ，既屬整治河床，必須以挖土機為之，其所述4個月曾前去
    阻止，推算應係81年5月間，當時系爭工程尚未發包，而沈
    宗益又証述挖土機痕跡沒那麼明顯，表示經過一段時間，二
    人之證言相互印証，則沈宗益所謂挖土機痕跡之說，或係斗
    南鎮公所5月間整治河床所留下，亦未可知。綜上所述，測
    量圖、挖土機痕跡之証言，不能証明上訴人有盜挖土地之情
    事。(七)又中華企業技術鑑定委員會曾受原審法院之囑託，鑑
    定系爭盜挖土地之深度多少，據該會鑑定結果，認定平均係
    3.3公尺，有鑑定書存卷可按（外放），惟經本院傳訊該証
    人作証，該會函稱原鑑定人員已離職，無從到庭，該會人員
    到庭証稱，據悉該次鑑定，係以河床平面起算至標的土地，
    取其若干點，然後以皮尺實地去量，算出平均高度（本審卷
    (一)第72頁），再依被上訴人所陳述，當天是伊陪同鑑定人員
    前去而已。如証人所述，該次鑑定係以皮尺找數個點測量，
    既未會同地政人員指界，又未輔以測量儀器，其所得結果，
    實難遽採。況如前所述，系爭原判決附圖所示Ａ、Ｂ、Ｃ部
    分早經河川流水沖失，該鑑定結果，並未考量此項事實，所
    得結論即不足取。又系爭鑑定固係原審委託鑑定，但該委員
    會係私人機構，其所出具之鑑定書，並非公文書，並不當然
    具有實質証明力，被上訴人主張，鑑定書有証明力云云，尚
    屬誤會。(八)再查：系爭護岸工程，其施工範圍，原係始於自
    治橋，終於涵洞，全長約為336公尺，但因靠近自治橋附近
    之地主縣政府沒有補償，反悔不願配合施工，並不提供土地
    供工程機械車輛進入，雲林縣政府乃將工程範圍往南邊移，
    且從中間地主沈絨借地施工，機械車輛得以通行其土地，始
    開始進行施工，於81年9月27日被上訴人發覺查報前，大約
    才施工1周左右，已據縣府承辦人員柯昌裕到庭証述在卷，
    再參以本件警員現場查獲之時，即係在沈絨之土地上停車，
    上訴人所有施工之挖土機亦停放在該地上，有現場照片多張
    可按（偵卷4647號第6頁以下），查9月份屬農作尚未收成之
    際（照片可証），若地主不同意，本件工程車輛將無法順利
    進入施工，故承包商必先取得地主之同意，始能進入，證人
    沈絨於原審法院刑事庭作証時，証稱有租與被上訴人乙○土
    地供其通行，應屬事實，然當時已施工，車輛早已進出其間
    ，若非事先同意，則上訴人豈敢擅自進入？再與証人柯昌裕
    上開從中間土地地主借地進入施工之証言，相互比對，其所
    謂10月才同意出租云云，應屬誤記。再者，依查獲現場之相
    片所示，施工成果係有一條水路，此堤岸則已略為整平，以
    二部挖土機施工（多位証人指証），每日工作8小時，則1周
    工作，即已足完成該項成果，被上訴人單憑依契約所訂日期
    ，以及陳報開工之日期，即主張上訴人已進入施工數月之久
    ，既為上訴人所否認，又與現場監工柯昌裕上開証述，現場
    施工成果不合，自無可採。即本院刑事庭先後多次判決，亦
    僅認定施工一周至二周而已。(九)又查，本件上訴人施作之工
    程，有約1萬7千立方左右之廢土，必須運離倒棄，此觀工程
    計劃預算書之記載即明（外放第4頁），又系爭工程監工柯
    昌裕、原設計承辦人郭振隆亦到庭証述明確（本院刑事庭81
    年上更(一)字第417號卷76頁、本院刑事庭86年上更(二)字第191
    號卷第67頁），是依常情，上訴人施作之工程，並無須另外
    購買土方以為築堤之用，反之，尚有甚多土方須清除，是故
    其乃向沈絨借地通過施工並停放機具，而其借地之代價即係
    將系爭1萬7千多立方之廢土，供沈絨填在系爭其借用之土地
    上，此於本院現場勘驗時，見系爭沈絨之土地比旁邊之土地
    高出許多，亦可証實。按一般盜挖土方者，其動機或係出售
    圖利，或供己用，以節省購買土方之支出，而如上所述，上
    訴人有多達1萬7千立方以上之廢土須處理，按諸常理，自無
    可能再挖取被上訴人所有系爭二筆土地之土方。況上訴人所
    施工之北岸靠近涵洞之處，即係主要多餘土方之地點，直接
    挖取以填補其他需用之地段省時省力，而被上訴人所有之系
    爭二筆土地係在河流之對岸（南岸），若須挖土，須挖土機
    越過堤界，經過水道，來回於二岸之間，多所費事，再依被
    上訴人所自陳，查獲當時，未見有運土貨車，警員馬永遠亦
    為相同之証述 (本院刑事庭87年重上更(三)第312號卷第76頁
    反面），若如被上訴人所主張，被盜挖1萬多立方之土，則
    上訴人如何搬運如此多之土方？是被上訴人主張，上訴人挖
    取其土地1萬多立方公尺土方云云，亦與事理不合，不足採
    。(十)至於被上訴人於偵查中（偵卷4647號第6頁）所提出現
    場查獲當天之照片6張（依被上訴人丁○○之陳述，第2、4
    張是其土地，見本院刑事庭82年上訴字第1958號卷第47頁反
    面）其中第1、6張相片中，有丙○○所有車牌000-0000號汽
    車，可知該地在北岸，警員取締時之現場亦同，第5張相片2
    位婦人所站之位置，乃沈絨土地上之施工便道，在北岸非南
    岸。此由左上方明顯有路樹及行駛中之車輛可證，第3張相
    片係立於北岸向南方拍攝，相片之主景為北岸，煙囪及溪水
    彎道處方南岸，僅足証明曾報警查案之事實，不能據以認定
    盜採土方之事，另刑事庭時所提出之相片（本院刑事庭81年
    上訴字第1958號第62、64頁），其中多張均屬北岸土地被挖
    平作堤防之用，並非南岸被上訴人土地被盜挖者，是各該照
    片並不能為其有利之認定。又本院刑事庭審理時，柯昌裕固
    曾依照片証稱：『第4張照片是告訴人那邊之土地，』（本
    院82年上訴字第1958號卷第145頁），但查其係監工人員，
    並未實際測量系爭土地，並未具專業測量技術，其並不知被
    上訴人土地與河川之真正界線，實難期待其未經實際測量，
    即指出土地之實際位置（可指出大略位置概況而已），況依
    相片所示，僅能約略判斷大略方位（被上訴人丁○○亦自承
    678之6號僅後面一點點被挖而已，可見其亦僅能大略判斷）
    ，未經測量，實不能正確陳述，況其所述：『告訴人那邊土
    地』，其意應係指依引水道流向應係南邊被上訴人之土地而
    已，此從其於本院審理時，再次陳明，依相片無從正確指出
    是否越界挖土，必須依據地政人員現場測量始能明確（本院
    刑事庭87年重上更(三)字第312號卷第136頁亦為相同証言）即
    明。証人於刑事庭所為上開陳述，核與事理不合，不足為被
    上訴人有利之証明。其於本院所為証述，較符日常經驗，應
    屬可採。又偵卷第4683號卷內被上訴人拍攝之現場照片6張
    ，其中2張係9月27日查獲當天所攝，第1張應有挖土機停放
    ，該地係沈絨所有，則同一地段之下方，應係在本件施工之
    初所施工之地段（因借地讓機械通過施工，從中間地段施作
    ，未從自治橋向上施工，已經現場監工柯昌裕証述在卷），
    故相片所示係因挖土機先下去河道，作引水路，以將河水引
    離北岸河堤，以便施工，依前段所述，此部分係在流水區內
    ，第2張相片所謂河道，實係所謂引水道（將全部河水引入
    引水道內），其餘4張相片最後1張係北岸土堤，並非南岸被
    上訴人所有土地，依4張相片所示，僅能認定系爭工程施工
    情況，其中1張有人者，雖被上訴人指係其私人土地，但相
    片僅能看出有許多挖土機痕跡，且地面平整，並無挖掘下陷
    之事實，可見該痕係挖土機因施工多日，上下往來進進出出
    所留下者，是各該相片無足為上訴人盜挖被上訴人土地上土
    方之証據。(十一)又現場查案之警員馬永遠固曾於檢察官偵查時
    ，証稱：『查獲當天，有一怪手司機見我們去就跑離現場，
    經指稱是丙○○』，但其後則証述：『我帶班跟被上訴人一
    起到現場，當時是（下午）5點鐘左右，要下班時，當時有2
    人在現場，有1人要走，另有丙○○在現場，我請丙○○請
    另外一人到分局，約半小時後，另外1人再到分局。』（本
    院刑事庭83年上更(一)字第417號卷第151頁反面、86年上更(二)
    字第191號卷第88頁）。是其証述，並非明確，另警員簡嘉
    助則証稱：『下午4時多到現場，發現有挖土機在操作，後
    來回隊部請同事支援，待我與隊長與告訴人兒子返回現場時
    ，剩下丙○○坐在挖土機上，引擎已熄。』。『他說他照的
    照片是他土地』『問：有無看到人因見你們來而逃逸？答：
    沒有，第2次至現場，有問丙○○那些人到那裡，他說下班
    了。』（本院刑事庭82年上訴字1985號卷48、49頁）。『他
    兒子帶我到現場對面，說有挖土機在挖，說是他土地，但沒
    有辦法拿証明，我先回分局跟我隊長到現場，現場只有丙○
    ○在現場，他恰好要從車上下來，我看挖土機沒有開動。丙
    ○○沒有逃離現場。不知道挖土機挖的土地是否告訴人之土
    地』（本院刑事庭83年上更(一)字第413號卷第151頁），『我
    去現場時沒有人跑，被告丙○○挖土機已擺在地上了，第2
    次去時已5時20分左右，看到丙○○要下挖土機，要他過來
    。』（本院刑事庭86年上更(二)字第191號卷第87頁），警員
    林山景亦証稱：『我是簡嘉助帶去，有到現場只看到1位工
    人，1台挖土機，沒有看到人跑，去時挖土機已熄火停在那
    邊。只看到北岸挖的痕跡，沒有挖南岸。』（同上卷第108
    至109頁），再參照現場相片中之怪手皆將其挖斗放下置於
    地面，乃挖土機熄火休息之方式，可知：丙○○一直都在現
    場，並未逃離，而係下工時間已至，準備下工。依証人簡嘉
    助、林山景之明確証述（簡嘉助直接受理報案，二次到現場
    ），及現場照片，亦不足認定被上訴人主張所謂盜挖事發畏
    罪逃逸之事証。被上訴人丁○○既自承查獲時未到現場，其
    主張上訴人有逃跑之事，即不可採，黃國華係報案之告訴人
    ，其指訴有一人逃逸云云，與警員簡嘉助、林山景之証述明
    顯不符，再參酌其等三人到現場時間係在下工時段，丙○○
    坐在挖土機之旁之事證，其指訴亦非可採。(十二)綜上所述，被
    上訴人主張及其提出之現場照片、起訴書、判決書、測量圖
    、鑑定意見書，証明上訴人有盜挖其所有系爭土地上之土方
    一節，並不足採。上訴人抗辯其未挖被上訴人土地一節，為
    可採。」等語明確，有再審原告提出之原確定判決影本在卷
    可考，顯見再審原告所主張所謂漏未斟酌之90年7月30日桃
    芝颱風過境後所提出之系爭土地上現況照片13幀、81年9月
    27日所攝再審被告之施工照片3幀、82年4月25日所攝之照片
    2幀、90年10月26日勘驗筆錄、檢察官於81年11月3日囑託斗
    南地政事務所測量之複丈成果圖、再審被告所提照片等各項
    證物，並非前訴訟程序進行中未發見之證物，且已經原確定
    判決斟酌並論述甚詳，自不得資為民事訴訟法第496條第1項
    第13款所定之再審事由。至再審原告所提「地球科學資訊」
    期刊第109頁（見本院再審卷一第30頁），固有「在曲流二
    岸，由於流水營力不同，造成侵蝕和沈積不同。」之記載，
    惟此係學術上關於地表曲流流水營力作用之見解，無法推論
    再審被告有盜挖再審原告所有系爭土地上土方之事實，是該
    學術上見解縱加斟酌，仍不能為有利於再審原告之裁判。又
    民事訴訟法第496條第1項第13款所謂「證物」，專指物證而
    言，不包含人證在內已如上述，再審原告主張最近與證人黃
    淑琴談話，始知黃淑琴曾目睹再審被告盜挖土方，此證人未
    經前訴訟程序傳訊云云，亦不得資為民事訴訟法第496條第1
    項第13款所定之再審事由。
四、次按民事訴訟法第496條第1項第8款規定：「當事人之代理
    人或他造或其代理人關於該訴訟有刑事上應罰之行為影響於
    判決者」得提起再審之訴。所謂「有刑事上應罰之行為」，
    須以關於確定判決之本案訴訟所發生者為限，並以其行為足
    以影響判決之基礎者，始足當之。例如強暴脅迫當事人為不
    利於己之陳述，或與他造勾結而為己造當事人不利之陳述，
    或教唆證人偽證或鑑定人為不實之鑑定，或竊盜、搶奪、毀
    損有關該訴訟之證據，或威脅他造不得提出有利於己之證據
    等是。至當事人因同一事實另涉刑責，並不在本款規定之列
    。再審原告主張再審被告因本件侵權行為業經本院88年度重
    上更(四)字第255號判決有罪確定，而有民事訴訟法第496條第
    1項第8款所定之再審事由云云，並無可採。
五、綜上所述，本件再審原告主張本院90年度上更(二)字第28號確
    定判決有民事訴訟法第496條第1項第8款及第13款所定之再
    審事由云云，均屬無據。其提起再審之訴為無理由，應予駁
    回。
據上論結，本件再審之訴為無理由，依民事訴訟法第78條、第85
條第1項前段，判決如主文。
中　　華　　民　　國　　94　　年　　7　　月　　26　　 日
                  民事第二庭  審判長法　官　吳志誠
                                    法　官　李文賢
                                    法　官  楊省三
上為正本係照原本作成。
再審原告如對本判決上訴，須於判決送達後20日內向本院提出上
訴狀，未表明上訴理由者，應於上訴後20日內，向本院提出理由
書（須附繕本）。
中　　華　　民　　國　　94　　年　　7　　月　　27　　 日
                                    書記官  謝淑玉
                                               K
